臺灣高等法院民事判決　　　　　　　　　　96年度上字第55號
上　訴　人　永泰建設股份有限公司
法定代理人　丁○○
訴訟代理人　楊金順律師
複　代理人　吳孟勳律師
被　上訴人　永泰金城B區公寓大廈管理委員會
法定代理人　丙○○
訴訟代理人　張瑞釗律師
上列當事人間債務人異議之訴事件，上訴人對於中華民國95年10
月31日臺灣士林地方法院95年度訴字第451號第一審判決提起上
訴，並為聲明之減縮，本院於96年5月15日言詞辯論終結，判決
如下：
    主      文
上訴駁回。
第二審訴訟費用由上訴人負擔。
    事實及理由
一、被上訴人之法定代理人原為王文堅，已於民國96年1月6日變
    更為丙○○，並據丙○○具狀聲明承受訴訟，有被上訴人推
    選第9屆主任委員紀錄可稽（見本院卷52-55、60、61頁），
    核無不合，應予准許。
二、按於第二審為訴之變更或追加，非經他造同意，不得為之。
    但擴張或減縮應受判決事項之聲明者，不在此限。民事訴訟
    法第446條第1項但書、第255條第1項但書第3款定有明文。
    上訴人於上訴之初，其聲明係：(一)原判決廢棄。(二)確認被上
    訴人就原法院內湖簡易庭94年度湖簡調字第50號調解筆錄（
    下稱系爭調解筆錄）所示對其之債權不存在。嗣於96年2月5
    日當庭減縮上訴聲明為：(一)原判決關於後開第二項部分廢棄
    。(二)上廢棄部分，確認被上訴人就系爭調解筆錄所示對上訴
    人之債權，關於未給付之新台幣（下同）1,660,454元部分
    不存在（見本院卷41頁正面、138頁正面），核屬減縮應受
    判決事項之聲明，合於首揭規定，應予准許。
三、上訴人起訴主張：兩造就伊應給付90年12月起至94年12月底
    之管理費及滯納金，成立系爭調解筆錄，內載伊願給付被上
    訴人4,172,585元，先於94年10月5日給付200萬元，再於94
    年12月31日給付2,172,585元，如有一期未履行，其餘視為
    全部到期；惟永泰金城B區公寓住戶大會倘於94年12月31日
    以前有決議減免伊之管理費或滯納金者，兩造同意依該決議
    辦理等語。伊已依該調解筆錄給付被上訴人200萬元，剩餘
    管理費及滯納金2,172,585元之給付則俟住戶大會有無為減
    免之決議而定。詎永泰金城B區公寓住戶大會於94年12月31
    日召開94年度第7屆第2次區分所有權人會議（下稱系會議）
    時，被上訴人當時之主任委員甲○○明知該公寓住戶謝靄如
    已於同年11月6日死亡，竟持偽造之「謝靄如出具委託書」8
    張投反對票，致開票結果（41票反對、38票贊成）不實，被
    上訴人卻據以記錄並作成反對減免伊管理費之決議（下稱系
    爭決議），該決議即存有重大瑕疵，應屬無效，並無類推適
    用民法第56條規定之餘地。倘扣除上開8張反對票，或將伊
    於當日下午4時許聯絡訴外人謝佑仔等取得之委託書9張列入
    贊成票計算者，其決議結果應為贊成減免伊管理費，該決議
    即屬有效。伊已將減免後之管理費512,131元提存於原法院
    提存所，被上訴人對伊已無債權存在。爰求為判決確認被上
    訴人就系爭調解筆錄所示對上訴人之債權（4,172,585元）
    不存在等語。
四、被上訴人則以：公寓大廈管理條例僅就區分所有權人會議之
    召集程序、決議方法加以規定，並未規範其違法效果，自應
    類推適用民法第56條規定，由出席會議且對召集程序或決議
    方法，當場表示異議之住戶，於決議後3個月內訴請撤銷該
    決議。系爭會議就減免上訴人管理費一案，既為反對減免之
    決議，上訴人復未當場表示異議，其於會議後取得之所謂贊
    成票9張，仍無法改變該決議之結果。又「謝靄如出具委託
    書」乃謝靄如之配偶乙○○所出具，因其間並無子女，乙○
    ○於出具委託書時，尚不知謝靄如有其他繼承人，而以其為
    謝靄如之唯一財產管理人出具上開委託書，委託甲○○參與
    會議，自符常情；況謝靄如之另一繼承人戊○○就此亦予以
    追認，則乙○○為反對減免上訴人管理費而出具之上開委託
    書，縱有瑕疵，惟業經補正，且上訴人未曾訴請撤銷該決議
    ，該決議仍屬有效。依系爭調解筆錄所載，於扣除上訴人已
    清償及提存部分，伊對上訴人尚有1,660,454元債權存在等
    語為辯。
五、原審為上訴人全部敗訴之判決，上訴人提起上訴，其上訴及
    減縮聲明為：
　  (一)原判決關於後開第二項部分廢棄。
  　(二)上廢棄部分，確認被上訴人就系爭調解筆錄所示對上訴人
    　之債權，關於未給付之1,660,454元部分不存在。
    被上訴人則聲明：上訴駁回。
六、兩造不爭執之事實（見本院卷41、42頁，96年2月5日準備程
    序筆錄）：
  　(一)兩造於94年9月21日下午2時50分在原法院內湖簡易庭民事
　    調解處調解成立，內容如下：「一相對人（即上訴人）願
      給付聲請人（即被上訴人）4,172,585元（包括90年12月
      起到94年12月底之管理費3,973,891元及滯納金198,694元
      ）。給付方法：於94年10月5日給付2,000,000元，於94年
      12月31日給付2,172,585元，如有一期未履行，其餘視為
      全部到期。二如在94年12月31日前永泰金城B區公寓住戶
      大會有決議減免被告（即上訴人）之管理費或滯納金，雙
      方同意依該決議辦理。……」（見原審卷15、16頁，即系
      爭調解筆錄）。上訴人已依系爭調解筆錄內容給付被上訴
      人200萬元，尚未給付2,172,585元，惟已另為被上訴人清
      償提存512,131元（見原審卷56、57頁，提存書）。
  　(二)系爭會議表決議題3「永泰建設（即上訴人）管理費欲求
      減免一案」，該會議記錄記載「2.議題3：41票反對（超
      過1/2出席人數），38票贊成。決議：反對減免永泰建設
      公司管理費」（見本院卷75、76頁，即系爭決議）。
 　 (三)永泰金城B區公寓住戶謝靄如於94年11月6日去世，其配偶
    　為乙○○（見原審卷17頁，本院卷62、63頁，戶籍謄本）
      。而謝靄如之繼承人有乙○○、戊○○、謝基源、謝騰輝
      、謝幼仔、林謝秀蘭6人，後4位聲明拋棄繼承權，經原法
      院准予備查，戊○○則聲明限定繼承（見本院卷97、108
      、111、136頁正面、138頁反面，戶籍謄本、原法院96年3
      月28日士院鎮家家95繼155字第0960204220號函、謝靄如
      繼承系統表）。
    (四)永泰金城B區公寓大廈94年度第7屆第1次區分所有權人會
      議流會後，始於94年12月31日召開系爭會議，上訴人並未
      就系爭決議作成後3個月內提起撤銷決議之訴（見原審卷
      107、108頁）。
七、上訴人主張系爭會議就減免其管理費議案投票時，因甲○○
    持偽造之「謝靄如出具委託書」8張投反對票，致開票結果
    不實，系爭會議表決結果應為贊成減免上訴人管理費之決議
    ，該會議記錄竟為反對減免伊管理費之決議記錄，自有不實
    ，被上訴人對其已無債權存在等語，為被上訴人所否認。經
    查：
    (一)按繼承人自繼承開始時，除民法另有規定外，承受被繼承
      人財產上之一切權利義務。繼承人有數人時，在分割遺產
      前，各繼承人對於其遺產全部為公同共有。又公同共有物
      之處分及其他權利之行使，應得全體公同共有人之同意。
      同法第1148條、第1151條、第828條第2項分別定有明文。
      謝靄如所有門牌台北市○○區○○街95號8樓、安康路472
      號8樓之1、466號、466號2樓、464號、464號2樓、462號
      、462號2樓及其基地（下稱系爭不動產）坐落在永泰金城
      B區公寓大廈（見本院卷64-74頁，土地及建物登記謄本）
      ，其為該大廈之區分所有權人，就有關該大廈住戶權利義
      務之議案，原本有表決權，但因其於開會前之94年11月6
      日已死亡，而其繼承人有乙○○、戊○○，依前揭說明，
      乙○○、戊○○對謝靄如遺產之系爭不動產為公同共有，
      自應由渠等行使基於該不動產附隨之區分所有權人權利。
    (二)證人乙○○於95年10月17日在原審結稱：其秘書有提過上
      訴人要減免管理費之案子，其認為不合理，其秘書有打電
      話問其要否在會出席委託書蓋章，其有同意委託管理委員
      會之管理委員出席，表達反對上訴人要減免管理費之要求
      ，在謝靄如死亡時，其他繼承人未出現，其當時係唯一管
      理人，其認為有權利可全權處理等語（見原審卷106、107
      頁）；並於96年4月2日在本院結稱：其知道系爭會議要討
      論上訴人繳交管理費之事情，當時其在美國佛羅里達州，
      其助理於94年12月31日以前打第一通電話告知，其再打電
      話給助理，其原本即知有系爭會議，亦有收到開會通知書
      ，其請助理蓋委託書給主委，由主委決定，其並不同意上
      訴人之管理費減半。其妻謝靄如所有房子坐落永泰金城B
      區公寓大廈內，當時剛去世1個多月，其負責管理謝靄如
      之財產，其助理即按慣例蓋謝靄如之印章在委託書上，94
      年12月31日當天，不記得是開會完或開會當時，其助理又
      打第二通電話說委託書之印章不對，遂改蓋其印章，反正
      均係其授權，委託甲○○做代理人，不管蓋何人印章都有
      效等語（見本院卷99頁反面、100頁正面）。核與證人甲
      ○○於96年4月2日在本院結稱所述：乙○○於94年12月31
      日不在國內，但有助理，其打電話到其事務所，該助理說
      有打電話向乙○○請示，乙○○說要委託管委會代理行使
      表決權，其即拿委託書給助理蓋章，當時第一次係蓋謝靄
      如之印章，因上訴人說謝靄如已死亡，懷疑有偽造文書之
      問題，該委託書無效，其又透過該助理詢問乙○○是否願
      意出具乙○○之委託書，經助理問過後，又蓋了乙○○之
      委託書，委託書何時補進來不是很清楚，其交給該助理之
      兩份委託書，先經該助理用印後，其始簽名蓋章，第一份
      委託書係其於開會前即拿到，故其可以蓋章，第二份委託
      書拿來時很急迫，故來不及用印，其僅簽名按指印，委託
      書係管委會印好讓不能出席之住戶簽名授權由管委會代理
      投票等情大致相符（見本院卷100頁反面）。堪認乙○○
      為反對減免上訴人管理費之議案，而出具委託書委託甲○
      ○出席並投下反對票，惟因系爭不動產仍登記在謝靄如名
      下，乃按往例出具謝靄如名義之委託書，但因上訴人爭執
      之，遂再出具另份委託書，其先後出具委託書之本意均係
      反對減免上訴人管理費。是系爭會議於94年12月31日表決
      是否減免上訴人管理費議案時，甲○○確實係受乙○○委
      託而持「謝靄如出具委託書」出席，並代為行使投票權，
      嗣再補正乙○○出具之另份委託書，均不足以生損害於公
      眾或他人，尚難認甲○○涉有行使偽造私文書罪責，而遽
      謂其代為行使上開投票權為無效。上訴人主張甲○○持偽
      造之「謝靄如出具委託書」，或未受乙○○合法委託，而
      投下之反對票8票，均屬無效云云，尚非可採。
    (三)又乙○○為反對減免上訴人管理費，乃單獨出具委託書委
      託甲○○代為行使投票權，縱令未與戊○○共同為之，但
      其情形可以補正，在戊○○未經確答不同意之情形下，亦
      難認甲○○代為行使上開區分所有權人之投票權為無效。
      而證人戊○○既於96年4月16日在本院結稱：其不知道乙
      ○○在謝靄如死亡，有出具委託書給管理委員會主委甲○
      ○行使住戶表決權，其並未授權乙○○處理永泰金城B區
      公寓大廈不動產之事，倘當時其知道要開住戶大會，乙○
      ○都不同意上訴人只繳管理費一半，其亦不會同意等語（
      見本院卷111頁反面、112頁），堪認戊○○亦同意投反對
      票。是乙○○委託甲○○行使投票權之行為，既經戊○○
      追認，而補正上開單獨授權之瑕疵，合於民法第828條第
      2項之規定，則甲○○持上開委託書，本於乙○○、戊○
      ○之相同意思代為行使投票權，自屬有效（最高法院18年
      上字第1601號、1532號、18年抗字第268號判例參照），
      被上訴人本於上開投票結果所為之會議記錄，亦無不實。
      上訴人所稱開票結果應扣除甲○○持謝靄如或乙○○出具
      委託書所投下之反對票8票云云，要無可取。
    (四)上訴人雖主張其於當日下午4時許聯絡謝佑仔等取得9張委
      託書，故贊成票數應增加9票一節，非惟為被上訴人所否
      認，且上訴人於原審已自認其取得該9張委託書時，因現
      場摸彩活動已結束，住戶多數離場，經主委廣播住戶返回
      開會現場未果，其乃將委託書交予主委，表示贊成之意等
      語（見原審卷70、71頁），顯見上訴人僅取得該9張委託
      書，在未及投下贊成票前，系爭會議已散會，縱令其已交
      付該9張委託書，惟既無合法投票行為，自難認該9張委託
      書即等同9票贊成票，被上訴人未將之增列入開票結果之
      贊成票數，核無不合。是上訴人所稱贊成減免其管理費之
      票數應再增加9票，系爭會議記錄不實云云，亦無足取。
      又系爭會議原訂會議時間固為94年12月31日下午2時至5時
      （見本院卷75頁），惟開會欲討論之議題，倘已經議決而
      有結論，且「會後」之摸彩活動亦已進行完畢者（見同頁
      ），該會議自得提早結束而散會。上訴人以其於下午4時
      許取得該9張委託書時，會議時間未結束，其仍可投下贊
      成票云云，顯係置開票結果及會議已提早結束而散會之事
      實於不顧，殊無可取。
    (五)由上可知，系爭會議就減免上訴人管理費之議案，經住戶
      表決之開票結果為41票反對（超過1/2出席人數）、38票
      贊成，有會議記錄可稽（見本院卷75、76頁），而反對票
      數並無扣除8票之必要，贊成票數亦無增加9票之可言，該
      會議記錄並無不實之情形，則該會議決議既以多數決反對
      減免上訴人管理費，而無合於系爭調解筆錄內容二所示之
      條件，上訴人亦不再主張被上訴人以不正當行為阻止決議
      通過減免上訴人管理費（見本院卷42頁正面），上訴人仍
      應按系爭調解筆錄內容一所示，給付被上訴人管理費及滯
      納金4,172,585元，經扣除上訴人已給付之200萬元、清償
      提存之512,131元（見原審卷56、57頁，提存書），仍有
      1,660,454元未付，亦即被上訴人對上訴人尚有1,660,454
      元之債權存在。上訴人所稱被上訴人對其已無債權存在云
      云，為不可採。
八、上訴人復主張系爭決議存有重大瑕疵，應為無效，非僅為決
    議方法違法，更非屬召集程序之問題，並無類推適用民法第
    56條第1項規定之餘地等語，亦為被上訴人所否認。經查：
    (一)上訴人所稱系爭決議存有重大瑕疵，非僅有決議方法違法
      之情形一節，無非以系爭會議之主席甲○○以偽造已死亡
      之謝靄如出具之委託書及非謝靄如全體繼承人出具之委託
      書，投下無效之反對票8票，且議題表決時間尚未結束前
      ，其已受託投下贊成票9票，甲○○竟未將之列入計算等
      情為其論據。惟承前所述，乙○○為反對減免上訴人管理
      費，先後出具謝靄如及其名義之委託書，委託甲○○出席
      系爭會議並投下反對票，嗣謝靄如之另一繼承人戊○○亦
      追認該行為，則甲○○持上開委託書，本於乙○○、戊○
      ○之相同意思所投下之反對票，自屬有效；另上訴人於散
      會後雖提交9張委託書，惟既未合法投下贊成票，自無從
      將之列計贊成票數，是系爭決議並無存有重大瑕疵或決議
      方法違法之情形，上訴人此部分之主張，自難採信。
    (二)又上訴人既自承系爭決議並無召集程序違法之問題等語明
      確（見本院卷148頁），且未舉證證明該決議有其他重大
      瑕疵或決議方法違法之情事，系爭決議自屬有效，亦無類
      推適用民法第56條第1項規定之可言。更何況系爭會議倘
      無效者，兩造自無從依該無效之決議辦理，亦即無合於系
      爭調解筆錄內容二所示有決議減免上訴人管理費或滯納金
      之條件，上訴人仍應按該調解筆錄內容一所示給付管理費
      或滯納金，非謂系爭決議無效，被上訴人對上訴人之債權
      即不存在。是上訴人所稱系爭決議無效，被上訴人對其債
      權不存在云云，亦乏所據。
九、從而，上訴人請求確認被上訴人就系爭調解筆錄所示對其債
    權，關於未給付之1,660,454元部分不存在，為無理由，不
    應准許。原審為上訴人敗訴之判決，核無不合。上訴意旨指
    摘原判決不當，求予廢棄改判，為無理由，應予駁回。又本
    件事證已臻明確，兩造其他攻擊、防禦方法，及提出未援用
    之證據，經斟酌後認不影響判決基礎，無逐一論述必要，併
    此敘明。
十、據上論結，本件上訴為無理由，依民事訴訟法第449條第1項
    、第78條，判決如主文。
中　　華　　民　　國　　96　　年　　 5　　月　　22　　日
　　　　　　　　　  民事第十六庭
                      　審判長法　官  沈方維
　　　　　　　　　　          法　官  王淇梓
　　　　　　　　　　          法　官  張競文
正本係照原本作成。
如不服本判決，應於收受送達後20日內向本院提出上訴書狀，其
未表明上訴理由者，應於提出上訴後20日內向本院補提理由書狀
（均須按他造當事人之人數附繕本）上訴時應提出委任律師或具
有律師資格之人之委任狀；委任有律師資格者，另應附具律師資
格證書及釋明委任人與受任人有民事訴訟法第466條之1第1項但
書或第2項（詳附註）所定關係之釋明文書影本。
中　　華　　民　　國　　96　　年　　5 　　月　　22　　日
　　　　　　　　　　　　　　　書記官  章大富
附註：
民事訴訟法第466條之1（第1項、第2項）：
對於第二審判決上訴，上訴人應委任律師為訴訟代理人。但上訴
人或其他法定代理人具有律師資格者，不在此限。
上訴人之配偶、三親等內之血親、二親等內之姻親，或上訴人為
法人、中央或地方機關時，其所屬專任人員具有律師資格並經法
院認為適當者，亦得為第三審訴訟代理人。
